【裁判字號】    97,上,351
【裁判日期】    980121
【裁判案由】    侵權行為損害賠償
【裁判全文】
臺灣高等法院民事判決                   97年度上字第351號
上  訴  人  乙○○
                        樓
訴訟代理人  丙○○
            庚○○
上  訴  人  甲○○
                        1441號
訴訟代理人  謝易達律師
被上訴人    壬○○
            （即丁○○之承受訴訟人)
法定代理人  辛○○
訴訟代理人  癸○○○
                        8號1樓
上列當事人間侵權行為損害賠償事件，上訴人乙○○、甲○○對
於中華民國97年2月26日臺灣臺北地方法院95年度重訴字第1421
號第一審判決各自提起上訴，乙○○並為訴之追加，本院於98年
1月7日言詞辯論終結，判決如下：
    主  文
乙○○之上訴及追加之訴均駁回。
甲○○之上訴駁回。
第二審訴訟費用關於乙○○上訴部分，由乙○○負擔；關於甲○
○上訴部分，由甲○○負擔。追加之訴訴訟費用由乙○○負擔。
    事  實  及  理  由
一、程序部分：
  (一)被上訴人丁○○於本院審理中之民國97年 6月13日死亡，有
    死亡證明書乙紙在卷足稽（本院卷第 238頁），上訴人乙○
    ○於97年10月 1日具狀請求由丁○○之第一順位繼承人壬○
    ○（88年 7月22日生）承受訴訟，經本院裁定命壬○○為承
    受訴訟人續行訴訟，該裁定已合法送達，由壬○○承受訴訟
    。
  (二)上訴人乙○○上訴後追加請求被上訴人甲○○ 2人應共同連
    帶將本案判決書摘要（字級不得小於16級），以全版之篇幅
    （高53公分、寬34.5公分）刊登於中國時報雙版面（AB 版
    ）的全國版（本院卷第54頁），被上訴人無異議而為本案之
    言詞辯論，依民事訴訟法第446條第1項、第255條第2項規定
    ，應予准許。乙○○之上訴聲明第 3項原請求被上訴人甲○
    ○2 人應共同連帶以如附件「道歉啟事」所示之內容及形式
    以半版之篇幅（高25公分、寬34.5公分）刊登於中國時報全
    國版雙版頭版、聯合報全國版雙版頭版、自由時報全國版雙
    版頭版、蘋果日報、經濟日報、工商日報、民眾日報、聯合
    晚報、中華日報、U  paper（聯合報系發行之台北捷運贈報
    ）之全國版頭版，並聲請准提供擔保為假執行之宣告（本院
    卷第53、54頁），嗣於本院97年6 月19日行準備程序時，撤
    回假執行之聲請（本院卷第64頁背面），於法尚無不合，應
    予准許。
  (三)乙○○未於言詞辯論期日到場，核無民事訴訟法第386條所
    列各款情形，依對造之聲請，由其一造辯論而為判決。
二、上訴人（即被上訴人）乙○○起訴主張：
  (一)被上訴人甲○○與丁○○以侵害乙○○名譽之故意、過失，
    共同以不實言論指稱乙○○在95年10月11日凌晨警察驅離反
    貪腐靜坐民眾時，前往薇閣旅館股份有限公司（下稱薇閣旅
    館）休息及吃宵夜，且丁○○於甲○○召開記者會時就坦承
    沒有看到乙○○在薇閣旅館。乙○○為海內外均受矚目之公
    眾人物，一生秉持一貫對理想的堅持，曾獲諾貝爾和平獎提
    名候選人、擔任第2、3、4屆立法委員、民進黨第6任黨主席
    、亞洲自由聯盟政黨主席等要職，帶領百萬群眾以和平方式
    進行反對貪腐運動，竟遭甲○○及丁○○侵害名譽，並經電
    視、報紙等傳播媒體向不特定多數人傳播，對社會運動的領
    導人而言，該種誹謗行為，致乙○○名譽遭受重大損害，乙
    ○○為一生視榮譽更甚生命的人，該種傷害實造成乙○○莫
    大之痛苦，乙○○自得就所受之侵權行為請求精神慰撫金，
    而若非以多種媒體大篇幅刊登道歉啟事及判決書摘要，不足
    以回復乙○○之名譽。
  (二)聲明：
    1.上訴聲明
      (1)原判決關於駁回乙○○在第一審其餘之訴及該部分命負
        擔訴訟費用之裁判均廢棄。
      (2)上開廢棄部分，被上訴人甲○○及壬○○應再連帶給付
        上訴人新台幣（下同） 230萬元，並自起訴狀繕本送達
        翌日起至清償日止按週年利率5%計算之利息。
      (3)第一項廢棄部分，甲○○及壬○○應共同連帶以如附件
        「道歉啟事」所示之內容及形式以半版之篇幅（高25公
        分、寬34.5公分）刊登於中國時報全國版雙版頭版、聯
        合報全國版雙版頭版、自由時報全國版雙版頭版、蘋果
        日報、經濟日報、工商日報、民眾日報、聯合晚報、中
        華日報、U paper（聯合報系發行之台北捷運贈報）之
        全國版頭版。
      (4)第一項廢棄部分，甲○○及壬○○應共同連帶將本案判
        決書摘要（字級不得小於16級），以全版之篇幅（高53
        公分、寬34.5公分）刊登於中國時報雙版面（AB版）的
        全國版。
      (5)第二項聲明，請准供擔保宣告假執行。
    2.答辯聲明：甲○○之上訴駁回。
三、被上訴人（即上訴人）甲○○則以；
  (一)甲○○係於立法院院內為乙○○所指稱之言論，雖乙○○指
    稱該等言論與立法委員職權無涉，不得主張言論免責權保護
    ，但甲○○所為之行為乃針對乙○○要求總統去職而衍生之
    行為，自非與立法委員職權無涉，應受言論免責權之保護。
    況甲○○於丁○○、子○○及賴小姐等檢舉乙○○不當行為
    後，即調查台北市政府驅離群眾時，各媒體均無乙○○在場
    之畫面，增加甲○○確信乙○○應不在群眾運動的現場，且
    當時倒扁總部副總指揮丑○○曾有棄群眾而至「伊利莎女子
    三溫暖復興店」洗三溫暖、按摩、睡覺之行為，故甲○○才
    說「你如果像他們所講的，是在全台灣最高級的六星級汽車
    旅館－精品薇閣，那我真的搖頭嘆氣」之質疑之詞，並無誹
    謗乙○○之行為。雖證人寅○○、卯○證稱乙○○在露營車
    開會，但警察驅離民眾之三個小時都在開會而未出現，實與
    常情不符。乙○○自承該段時間不在露營車內，又未出現於
    群眾現場，甲○○採信丁○○提供之資訊，難謂有過失。無
    論乙○○過去有否輝煌史跡，惟其不依循法治程序欲以群眾
    運動破壞法治，縱其過去有如其自言之人格，於聚集群眾之
    始，過去之人格已蕩然無存，況乙○○並未履行「坐到阿扁
    下台」之諾言，更足認乙○○已無人格可言。乙○○需舉證
    證明何以須刊登如附件之啟事始能回復名譽，況其請求一次
    刊登十家媒體，於比例原則有違，又乙○○請求甲○○再給
    付 230萬元部分，亦未提出計算之依據，其主張更不足採。
    甲○○之資力及社會地位為職校畢業，名下無不動產，擔任
    立法委員期間薪資 145,000元，與父母同住，配偶為家庭主
    婦，且育有子女 2人。縱認甲○○果有過失，原審判命上訴
    人賠償100萬元，亦屬過高，因原審僅斟酌乙○○因群眾運
    動失敗，而無登報回復名譽之必要，但未斟酌乙○○既於露
    營車內休息，竟謊稱在群眾運動現場，則由其自稱擁有崇高
    地位，卻勇於說謊之行為，其對甲○○之行為，是否果會受
    有精神上之損害？是否應以100萬元賠償始能填補？原審判
    決之後，媒體已就此事件大幅報導，足以適當回復乙○○之
    名譽，應無登報之必要等語置辯。
  (二)聲明：
    1.答辯聲明：乙○○之上訴駁回。
    2.上訴聲明：
      (1)原判決不利於甲○○部分廢棄。
      (2)上開廢棄部分，乙○○於第一審之訴駁回。
四、被上訴人壬○○則以：
  (一)丁○○確有向甲○○檢舉95年10月11日凌晨，「天下圍攻」
    警方驅離群眾時，乙○○在薇閣旅館，並表明願負法律責任
    。係因丁○○在果菜市場當送貨員，95年10月11日早上9 點
    左右，在台北市○○路500號華中橋下之台北農產運銷公司
    聽到果菜市場駐衛警辰○○與紅豆食府採購車的司機聊天，
    該司機稱乙○○在「天下圍攻」時於薇閣旅館吃香喝辣，丁
    ○○因而聽聞其事，並非親眼見到。證人辰○○否認該對話
    可能是時間久記不得。由於丁○○在當送貨員時，支持紅衫
    軍的貨主都找同為紅衫軍的工作者工作，丁○○非紅衫軍，
    一天原可賺約 1,200元，因此減少為一天約七、八百元，還
    遭配偶奚落，偏偏未成年之女兒那段時間想穿紅衣及買紅鞋
    ，造成丁○○之困擾，所以才透過電話及傳真檢舉函向甲○
    ○委員爆料，爆料內容如同甲○○提出於原法院之錄音譯文
    ，惟事後於新聞播出乙○○提出訴訟當日，丁○○有向甲○
    ○承認爆料親眼看見乙○○在薇閣旅館是謊言。承受訴訟人
    壬○○年僅11歲，父母離異，父親丁○○已死亡，目前由祖
    母撫養，無任何資力可言等語置辯。
  (二)答辯聲明：乙○○之上訴駁回。
五、乙○○於原審係聲明：(一)被告甲○○、丁○○應以34號之字
    體將如附件所示道歉啟事以半版之篇幅（高25公分，寬34.5
    公分）刊登於中國時報全國版雙版頭版、聯合報全國版雙版
    頭版、自由時報全國版雙版頭版、蘋果日報、經濟日報、工
    商日報、民眾日報、聯合晚報、中華日報、Ｕpaper（聯合
    報系發行之台北捷運贈報）之全國版頭版。(二)被告應連帶給
    付原告23,000,000元及自起訴狀繕本送達翌日起至清償日止
    按年息5%計算之利息。(三)第1、2項聲明願供擔保，請准宣告
    假執行。經原審判決命被上訴人甲○○、丁○○連帶給付乙
    ○○ 100萬元本息，駁回乙○○其餘之請求，乙○○、甲○
    ○各就其敗訴部分上訴，乙○○關於金錢請求部分，僅就敗
    訴中之 230萬元本息上訴，但追加請求被上訴人將判決書登
    報，而甲○○則對敗訴之 100萬元本息全部上訴，丁○○未
    對其敗訴部分上訴，該部分已告確定。
六、兩造不爭之事實:
  (一)甲○○於95年10月12日於立法院召開記者會，表示95年10月
    11日反貪腐靜坐民眾遭警察驅離時，乙○○於11日凌晨在薇
    閣旅館吃香喝辣。
  (二)乙○○於95年10月11日凌晨3點至6點反貪腐靜坐民眾遭警察
    驅離時，並未出現在台北市○○○路群眾靜坐現場。
  (三)丁○○於95年10月11日中午左右，打電話向甲○○爆料曾於
    當日凌晨3點至4點在薇閣旅館看到乙○○，10月12日並傳真
    表示其所陳述為真實，願負法律責任之文稿給甲○○。
  (四)丁○○於乙○○起訴之日，在甲○○立法委員辦公室告知甲
    ○○，其所指稱之事係由其編造，並非事實。
七、兩造爭執點之論述:
  (一)甲○○及丁○○之行為是否有侵害乙○○之權利？
  (二)甲○○得否主張其受言詞免責權之保護？
  (三)若乙○○之權利受到侵害，應如何回復名譽為適當？
  (一)甲○○及丁○○確已侵害乙○○之一般人格權：
   1.甲○○未能證明「乙○○於95年10月11日凌晨曾至薇閣旅
     館吃香喝辣」為真實，其召開記者會所為之陳述確有誹謗
     乙○○之客觀事實：
     乙○○主張：「‧‧‧凌晨 1時多，原告進入帳棚中休息
     ，2時許再起來開會並持續到凌晨3時，與會人士勸原告應
     該休息，因原告近日接受肝臟手術，體力較一般人為差，
     故回到露營車小睡片刻，約40分鐘後就有人來敲門叫醒原
     告，原告之後回到現場，直到早上 7時，現場已經平靜下
     來，這才又回到露營車休息到上午 9時‧‧‧。」（原審
     卷一第11頁）。而證人寅○○於原法院證稱：「（問：是
     否為警方維安人員，自95年10月11日凌晨起擔任原告之護
     衛？若是，是否清楚原告當日凌晨1時至6時人在何處？）
     是。我們都在火車站的廣場，那天幾乎都在臨時休息的露
     營車與開會的地方，開會的地方就是露營車外面另外一個
     臨時的房子，臨時的地方就是露營車前面的遮雨棚下面，
     我們是1點交接班，1點交接班到 4點多台北市警察來驅散
     的時候他們在開會，我們都在旁邊。」、「 (問：你們會
     認識原告旁邊的人？是否能舉例？）他們職稱我不知道，
     我會在媒體上看到他們，巳○○、卯○，有些人看了臉會
     認識，但不知道名字。」、「（問：95年10月11日那天 3
     點到 6點原告有無到廣場或忠孝西路現場？）3點到6點都
     在帆布圍籬裡面，那段時間都在裡面，沒有到廣場。」（
     原審卷一第102-1、103頁）。證人卯○則證稱：「（問：
     是否清楚原告95年10月11日凌晨1時至6時之行蹤？）清楚
     。那天我們因為忠孝西路外頭有靜坐的問題，我們有一群
     幹部都在露營車內外週邊，在帳篷下面討論事情，或到廣
     場、忠孝西路去安撫群眾。那天原告在露營車那邊，我們
     本來幹部開會，原告本來要去群眾現場，我們勸他不要去
     ，因為群眾意見分歧，我們請他到露營車休息，他很希望
     去群眾那裡，有去過一次，我們幹部建議由幹部出面就好
     ，後來就一直在露營車裡。」、「（問：證人稱原告有到
     現場一次，時間為何？）時間我不確定。應該不是3點到6
     點，我們建議他不要去的原因，因為他上宣傳車一次，有
     群眾就說要去衝總統府，我們認為總指揮不需要跟群眾作
     太多解釋，由我們去做就可以了。」、「（問：驅離時有
     幾個幹部在？）有午○○、丑○○還在我旁邊。」（原審
     卷一第104 -106頁）。證人己○○於本院證稱：「‧‧‧
     主要是總部在台北火車站那裡，施先生是總指揮‧‧‧10
     月10日中午或下午施先生曾經帶一部分群眾去遊行，到10
     月10日晚上將近11點他才回到火車站，但是我都沒有離開
     ，我都在總部，我記得施先生回來沒有多久大概11點多左
     右就開始開內部的幹部會議，除了戊○○、丑○○、卯○
     、午○○、巳○○從11點開會開到2 點多，中間大概到了
     12點前後作一個重大決定，準備大家不抗爭了，為了整個
     臺灣社會的和平好像有人對媒體發言，到了1 點多的時候
     請我們這些核心幹部去勸忠孝東路（按：已更正係口誤，
     應係忠孝西路，下亦同）幾千位群眾不要在那邊與警察對
     抗，當時大概卯○、午○○、丑○○、戊○○他們幾個去
     勸導，我不是政治人物所以我沒有去勸導群眾離開，我在
     旁邊看而已，從11點開會12點請群眾離開，1 點去執行，
     我們都有與施先生在帳篷開會，我不敢說每一分都看到他
     ，因為當時的情況不可能離開，他是做最後決定的人不可
     能離開，因為大家要請示他的決定，到了2 點多我又回去
     帳篷區，好像與卯○在檢討說群眾好像很亢奮不願意離開
     ，施先生本來在帳篷那邊，那裡有一輛車子有睡的地方，
     他好像進去1、20分鐘，到了3點多我去敲門請他的助理叫
     他起來，因為群眾不願意離開我要將情形反應給他，他與
     我談1 、20分鐘當時他很疲倦，我又離開看群眾，當時好
     像卯○、午○○又進去與施先生談，不斷有人與施先生交
     談，我又去忠孝東路看，又隨時進來看他們與施先生談的
     情況，我不是隨時都在，大概4 點多的時候台北市警察局
     去驅離全部弄完將近5點，我看完早報看施先生他們又再談
     ，我說大家已經很累要離開，我不是分秒在那邊但是我看
     到的情況是施先生都在場‧‧‧」（本院卷第64至65頁）
     等語，參以原審卷一第109頁證人寅○○繪製之現場略圖，
     足證95年10月11日凌晨警方驅離紅衫軍時，乙○○或於露
     營車內休息、睡眠，或在露營車外開會，乙○○活動之範
     圍均不出於台北車站廣場前，洵堪認定。乙○○既未離開
     台北車站廣場附近，則其顯然不可能於95年10月11日凌晨
     至薇閣旅館，甲○○指稱「乙○○在薇閣旅館吃香喝辣」
     乙節，顯非事實。
   2.丁○○確有侵害乙○○權利之故意或過失存在：
     丁○○於原法院自承「當初我在萬大路的果菜公司上班，
     當送貨員，不是正式的員工，10月11日早上 9點左右，我
     平常8點左右沒有事情作，那天耽誤3、40分鐘，我在整理
     車子，市場的駐衛警、紅豆食府的採購車，駐衛警在大門
     口，紅豆食府的採購車進來，他們在聊天，紅豆食府採購
     車的司機說我昨天有去天下圍攻，駐衛警說夠了，大家都
     知道了，不要再鬧下去，駐衛警說乙○○在那裡，大家都
     在找，紅豆食府的員工說在薇閣吃香喝辣等等，我在旁邊
     不遠處有聽到。然後他們聊完就走了，私底下駐衛警問我
     說你知道紅豆食府是誰開的，我說不知道，他說是天○他
     們的親家開的。那段時間造成我們的困擾‧‧‧當初我回
     去洗澡後，第一通電話不是打給立委，我是打給年代或東
     森，我跟媒體說你們要找乙○○，你們去薇閣查，我就掛
     斷了。後來我想他們會回電話給我，他們沒有回，我就打
     給立委‧‧‧說他的電話有錄音，要我想好再講，我說我
     知道，後來我用口述再講一次，他要我傳真一份當時看到
     的情況給他，時間很短，我就寫那份檢舉函傳真給他。」
     、「（原告訴訟代理人：你有無告訴甲○○，你事後又跑
     到薇閣去確認施有無到薇閣旅館？）有這樣說。後來我跟
     立委承認是我自己的謊言，剛好是乙○○提告的當天，我
     忘記那一天提告，我講完後，我看到新聞說他提告。」、
     「（原告訴訟代理人：有沒有跟甲○○因為這件事碰面？
     ）有，二次，開記者會之前或之後我們有見過二次，一次
     是開車到我家附近，是我約的，另一次是施先生提告那天
     ，地點在立委辦公室，那天我到立委辦公室才承認我並沒
     有親眼看到。」（原審卷一第157至160頁）。丁○○頂多
     僅係道聽途說乙○○於95年10月11日凌晨時至薇閣旅館之
     事，其未經查證，即將該等其尚未確定之事實向年代或東
     森電視台爆料，於未獲置理後，復向甲○○爆料，並傳真
     內容為「甲○○立委你好，我住申○路199巷47號 2F本人
     是丁○○Ｚ000000000，於10月11日零晨3點至4點之間親眼
     看到我們的乙○○台北市最高級的薇閣汽車旅館，我很心
     痛，幫我暴料吧！謝謝你我負法律責任」（原審卷一第114
     頁）檢舉函給甲○○。而證人辰○○於原法院係證稱「（
     法官：95年10月11日早上，是否有告知被告丁○○，紅豆
     食府員工說原告乙○○半夜在薇閣吃香喝辣？）沒有這件
     事。乙○○我沒有看過本人，薇閣在哪裡我不知道，我願
     意接受測謊‧‧‧我對政治冷漠，不可能談這些事情，我
     認識丁○○，我不知道他為何這樣講，而且我跟紅豆食府
     的員工也不熟，只是打招呼而已。」、「（被告丁○
     ○：沒有問題問證人。證人當時在工作，他必須注意進出
     的車輛，可能有人聊這件事件，周先生沒有注意聽，確實
     周先生沒有跟我講過這件件事。）我可以確定紅豆食府的
     員工沒有跟我談這件事情。（被告丁○○：我想可能當時
     我聽錯了。）」等語（原審卷二第272、273頁），足認丁
     ○○甚至連道聽塗說亦無法舉證。丁○○竟意圖使甲○○
     將其無中生有之「乙○○至薇閣旅館吃香喝辣」尋求享樂
     之不實指控，傳述予不特定之第三人知悉，其係故意以乙
     ○○放棄支持群眾至薇閣旅館享樂之不當爆料方式，侵害
     乙○○之名譽權，要堪認定。
   3.甲○○對侵害乙○○之一般人格權係有過失：
     (1)甲○○有散布於眾而指摘或傳述足以毀損他人名譽或降
       低其人格地位之事實存在：
       甲○○於95年10月12日上午在立法院召開記者會表示：
       「這位（蔡先生）為什麼會遇到乙○○先生？是因為它
       是一家很大的餐廳。薇閣是一間高級汽車旅館，他們（
       薇閣）的點心、食品，都是最高級的。所以他（蔡先生
       ）在送點心的當時，他看到他（乙○○），而且他也看
       到施主席在下車時撥了一下頭髮，我想這是施主席的習
       慣動作。而他（蔡先生）後來又到薇閣去確認他（乙○
       ○）去睡覺還是吃飯？結果薇閣的員工跟這位朋友說他
       們（乙○○）在吃香喝辣。讓他（乙○○）帶到火車站
       這些人，在受苦受難，在被強行驅離，他（乙○○）在
       吃香喝辣。他（蔡先生）對他的良心很難過，所以他今
       天鼓起勇氣來爆料，他也負法律責任。我把整個他打電
       話給我的過程，來放給大家聽。」（2006/10/12民視新
       聞甲○○．薇閣案，原審卷第17頁）。各家媒體均在甲
       ○○召開記者會後，以重要新聞方式向社會大眾告知95
       年10月11日凌晨警方驅離紅衫軍時，乙○○在薇閣之事
       （如台視晚間新聞【甲○○爆料  圍攻夜施在薇閣】、
       年代整點新聞【甲○○爆料  施驅離夜薇閣吃香喝辣】
       【亥○爆：圍攻夜”施”蹤  薇閣吃宵夜】、【林：接
       獲更多線報  看到施進出薇閣】、東森整點新聞【批乙
       ○○  林：抬人時你人在哪？】、【甲○○再爆料  張
       先生也目擊施】、中天整點新聞【乙○○人在哪？甲○
       ○爆料人在薇閣】、【到薇閣休息？甲○○籲乙○○
       敢作敢當】、民視整點新聞【半夜3時至4時乙○○薇閣
       吃宵夜？】、【乙○○去薇閣？  甲○○：確有其事】
       、三立整點新聞【甲○○：天下圍攻後  施去薇閣吃香
       喝辣】、【甲○○：乙○○住薇閣  趕快招了吧！】、
       TVBSN【民眾問施在哪裡甲○○代答：薇閣】、【紅軍問
       施在那裡  甲○○代答：薇閣】（原審卷二第320-327頁
       ），YAHOO新聞引用中央通訊社、民視新聞網、TVBS之報
       導，表示甲○○爆料乙○○於95年10月11日凌晨在薇閣
       旅館（原審卷一第20至22頁），且依上開新聞報導之內
       容及原法院96年9 月14日言詞辯論期日勘驗乙○○提出
       甲○○相關發言之光碟（勘驗筆錄見原審卷一第215至
       216 頁），可知甲○○對本事件之發言，並非僅記者會
       一次，足證甲○○確實散布於眾而指摘或傳述足以毀損
       乙○○名譽或降低其人格地位之事實存在。
     (2)甲○○對散布於眾而指摘或傳述足以毀損乙○○名譽或
       降低其人格地位之事實，係有過失：
       按，名譽權之侵害非即與刑法之誹謗罪相同，名譽為人
       格之社會評價，名譽有無受損害，應以社會上對個人評
       價是否貶損作為判斷之依據，苟其行為足以使他人在社
       會上之評價貶損，不論故意或過失均可構成侵權行為，
       與刑法誹謗罪之構成要件不同。倘行為人所述事實足以
       貶損他人之社會評價而侵害他人名譽，而行為人未能證
       明所陳述事實為真，縱令所述事實係轉述他人之陳述，
       如明知他人轉述之事實為虛偽或未經相當查證即公然轉
       述該虛偽之事實，而構成故意或過失侵害他人之名譽，
       仍應負侵權行為損害賠償責任（最高法院96年度台上字
       第 793號裁判參照）。甲○○雖提出台灣台北地方法院
       96年度易字第2090號刑事判決，抗辯係誤信丁○○之爆
       料，且查證乙○○未出現於警方驅離群眾之現場，方基
       於合理確信而召開記者會，難謂有過失云云。查，警方
       驅離行動既發生於凌晨，一般人生理時鐘之睡眠時刻，
       且乙○○於該日前剛動完肝部手術不久，依日常生活經
       驗，可知乙○○當時之身體狀況應較一般人為弱，雖未
       出現在驅離民眾之現場，亦極可能於露營車休息、睡眠
       ，但甲○○並無任何查證以排除此項可能性，即率然認
       定丁○○爆料可信，過程實屬草率，難認係合理確信。
       甲○○雖提出與「賴小姐」之電話錄音譯文，稱另有此
       消息管道云云；然該「賴小姐」手機號碼經查證結果為
       證人戌○○所申請，其於原法院證稱使用該號碼已12年
       ，網路帳號曾經被盜，並未打電話向甲○○爆料等語（
       原審卷二第 274頁），況該「賴小姐」自稱為薇閣旅館
       之員工，當日值大夜班，且方到任不久，此等明確之身
       分應屬查證容易部分，但甲○○迄未提出其曾向薇閣旅
       館查證是否有櫃台「賴小姐」，或符合賴小姐身分之人
       存在，遽認「賴小姐」之的爆料電話為真實，自難構成
       爆料內容之合理確信。甲○○復提出與子○○間之電話
       錄音譯文，稱尚有此管道云云；然證人子○○於原法院
       證稱，係於薇閣旅館看到像乙○○的人，並不能肯定等
       語（原審卷二第 270頁），而甲○○亦未針對子○○之
       陳述加以查證。薇閣旅館已明白表示乙○○當日並未投
       宿於該旅館，紅豆食府亦已否認有外送食品至薇閣旅館
       之事實，甲○○仍執薇閣旅館與未○○相熟，及紅豆食
       府為天○親家開設等原因，不對爆料內容加以查證，即
       向媒體散布乙○○當時投宿薇閣旅館之不實資料，其辯
       稱係合理確信爆料為真實云云自不足採。則甲○○雖於
       刑事誹謗案件獲判無罪，仍應負侵權行為損害賠償責任
       。
     (3)甲○○非就可受公評之事為適當之評論：
       乙○○為一公眾人物，且系爭之百萬人民反貪腐倒扁運
       動（紅衫軍）為乙○○所領軍號召（原審卷二第354頁）
       ，有百萬人民反貪倒扁運動誓詞可證（本院卷第52頁）
       ，依乙○○主張其乃海內外均受矚目之公眾人物，曾獲
       諾貝爾和平獎提名候選人、擔任第2、3、4屆立法委員、
       民進黨第6任黨主席、亞洲自由聯盟政黨主席等要職。而
       甲○○係針對乙○○於上開百萬人民反貪腐倒扁運動靜
       坐民眾遭警驅離時未出現之事為評論，尚屬對可受公評
       之事為評論。惟甲○○評論之方式僅憑道聽途說，且未
       加以查證即召開記者會，以媒體之力量公告不正確之事
       實於全國民眾，其評論之方式自非適當，故甲○○之行
       為不符合對可受公評之事為適當評論之規定，甲○○不
       得據此主張其可免除故意過失侵害乙○○名譽權之責任
       。
  (二)甲○○關於本件之行為，不受憲法言論免責權或言論自由之
    保障：
    按「憲法第73條規定立法委員在院內所為之言論及表決，對
    院外不負責任，旨在保障立法委員受人民付託之職務地位，
    並避免國家最高立法機關之功能遭致其他國家機關之干擾而
    受影響。為確保立法委員行使職權無所瞻顧，此項言論免責
    權之保障範圍，應作最大程度之界定，舉凡在院會或委員會
    之發言、質詢、提案、表決以及與此直接相關之附隨行為，
    如院內黨團協商、公聽會之發言等均屬應予保障之事項。越
    此範圍與行使職權無關之行為，諸如蓄意之肢體動作等，顯
    然不符意見表達之適當情節致侵害他人法益者，自不在憲法
    上開條文保障之列。至於具體個案中，立法委員之行為是否
    已逾越保障之範圍，於維持議事運作之限度內，固應尊重議
    會自律之原則，惟司法機關為維護社會秩序及被害人權益，
    於必要時亦非不得依法行使偵審之權限。」（大法官會議釋
    字第435號參照），至於與執行職務無關之「記者會」，自
    非言論免責權保障之範圍。經查，甲○○雖辯稱乙○○發起
    倒扁運動，欲地○○辭去總統職務，即與立法委員提議、同
    意罷免總統之職權攸關，而難謂無言論免責權規定之適用云
    云。然其在記者會所為上開言論，並非屬在院會發言、質詢
    、提案、表決以及與此直接相關之院內黨團協商、公聽會之
    發言等附隨行為甚明，則其自行在立法院建築物內召開記者
    會所為言論，既與立法委員行使職權無關，自非屬立法委員
    言論免責權保障範圍，是甲○○自無立法委員言論免責權之
    阻卻違法事由之可言。
  (三)乙○○所受侵害以甲○○及被上訴人連帶賠償乙○○100萬
    元為當：
    1.甲○○及丁○○應對乙○○之侵權行為負連帶賠償責任：
      按名譽權為一般人格權之一，依民法第18條規定「人格權
      受侵害時，得請求法院除去其侵害，有受侵害之虞時，得
      請求防止之。前項情形，以法律有特別規定者為限，得請
      求損害賠償或慰撫金。」，此項人格權係指一般人格權而
      言。又民法第184條第1項前段規定「因故意或過失不法侵
      害他人之權利者，負損害賠償責任。」，此所謂權利包括
      一般人格權，所謂損害賠償包括財產上損害與非財產上損
      害。民法第195條第1項規定「不法侵害他人之身體、健康
      、名譽、自由、信用、隱私、貞操，或不法侵害其他人格
      法益而情節重大者，被害人雖非財產上之損害，亦得請求
      賠償相當之金額。其名譽被侵害者，並得請求回復名譽之
      適當處分。」。丁○○已於原法院審理時，自認所爆料內
      容係聽說的，並非親眼所見（原審卷一第 129頁背面），
      且證人辰○○於原法院證稱與紅豆食府之司機僅是見面打
      招呼的交情，95年10月11日早上，並無與紅豆食府司機談
      到乙○○半夜在薇閣吃香喝辣等語（原審卷一第272 -273
      頁），足見丁○○所謂係聽聞他人談論此事云云，並非事
      實，然甲○○卻未善盡查證義務即以丁○○為消息來源，
      予以不實爆料，宣稱乙○○放棄支持群眾而至薇閣旅館吃
      香喝辣尋求享樂，已侵害乙○○之名譽權，應負損害賠償
      責任。復按，民法第185條第1項前段規定「數人共同不法
      侵害他人之權利者，連帶負損害賠償責任」；「數人因共
      同過失不法侵害他人之權利者，依法應負連帶賠償責任，
      苟各行為人之過失均為其所生損害之共同原因，即所謂行
      為關連共同，亦足成立共同侵權行為」（最高法院66年台
      上字第2115號判例參照）。且民事上之共同侵權行為（狹
      義的共同侵權行為，即加害行為）與刑事上之共同正犯，
      其構成要件並不完全相同，共同侵權行為人間不以有意思
      聯絡為必要，數人因過失不法侵害他人之權利，苟各行為
      人之過失行為，均為其所生損害共同原因，即所謂行為關
      連共同，亦足成立共同侵權行為，依民法第185條第1項前
      段之規定，各過失行為人對於被害人應負全部損害之連帶
      賠償責任（最高法院67年台上字第1737號判例參照）。丁
      ○○係不實爆料侵害乙○○一般人格權之故意侵權行為，
      而甲○○則未善盡查證義務，誤信丁○○之爆料而為不實
      爆料，侵害乙○○一般人格權之過失侵權行為，二行為均
      為造成乙○○人格權受損害之共同原因，參酌上揭最高法
      院判例意旨，甲○○及丁○○ 2人應就乙○○所受人格權
      損害，負連帶損害賠償責任。
    2.原判決關於非財產上之損害酌定為 100萬元，應屬妥適，
      乙○○及甲○○之上訴均無理由：
      乙○○主張依民法第195條第1項規定請求非財產上之損害
      及回復名譽之適當處分（原審卷一第10頁），於法有據。
      按，名譽被侵害者，關於非財產上之損害，加害人雖亦負
      賠償責任，但以相當之金額為限，民法第195條第1項定有
      明文，所謂相當，自應以實際加害情形與其名譽影響是否
      重大，及被害者之身分地位與加害人經濟狀況等關係定之
      （最高法院47年台上字第1221號判例參照）。乙○○為民
      運人士於社會上及國際上均享有盛名，且係百萬人民反貪
      倒扁運動之領導人，其於靜坐民眾遭警驅離後遭甲○○及
      丁○○誹謗斯時投宿於薇閣旅館吃香喝辣，且連續數日於
      電子媒體上大肆發表對「反貪倒扁運動總指揮」乙○○的
      不實言論，依社會上一般之觀點可知，其精神及名譽所受
      損害非輕。但，姑不論乙○○於95年10月11日凌晨警察驅
      離靜坐民眾時，其究係在開會抑或在休息，台北車站廣場
      之總指揮部與忠孝西路靜坐民眾之距離不遠，警察驅離民
      眾時之聲勢非小，難謂乙○○對警察之行動不知情，而乙
      ○○及其幕僚竟認其不應或毋庸出現於現場與群眾站在同
      一陣線，造成社會上一般民眾之觀感咸認乙○○已拋棄受
      其號召而來靜坐之民眾，此所以甲○○得以藉機爆料乙○
      ○人在薇閣旅館之原因，乙○○之名譽受損，難謂毫無可
      歸責於己之事由所致，甲○○及丁○○之爆料僅屬雪上加
      霜而已。爰審酌乙○○之身分、地位及95年年收入有1,48
      6,351元、財產為1,278,650元（原審卷一第52至54頁）。
      丁○○打零工維生，嗣因生病沒有工作無收入，當時係因
      反貪腐運動遭紅衫軍支持者排擠而收入減少，心生不滿方
      為不實之爆料，丁○○於原審判決後因肝癌去世，其承受
      訴訟人壬○○年僅11歲，仍就讀國小，全無資力，端賴祖
      母酉○扶養，丁○○生前並未告知此事，酉○係接獲法院
      通知書始到院陳報丁○○已去世的消息，業據酉○到院陳
      述明確（本院卷第236頁背面）。壬○○既然毫不知情，
      又無財產可繼承，小小年紀就負債並無清償能力，希望不
      要危害壬○○之成長，亦據壬○○之訴訟代理人陳明在卷
      。甲○○未善盡查證義務，誤信丁○○之爆料，於立法院
      召開記者會質疑乙○○放棄支持群眾而至薇閣旅館吃香喝
      辣尋求享樂，其後更因兩通不具可靠性之電話爆料，而屢
      向媒體為誹謗乙○○之發言，過失侵害乙○○之名譽權，
      事證固然明確，然由證人戌○○證稱，自95年底起有立委
      助理多次打其電話找別人（原審卷二第274頁）之狀況以
      觀，甲○○確係對乙○○有懷疑（但未盡查證義務未達合
      理確信程度），方為侵害乙○○人格權之發言，應屬過失
      侵權行為，程度不若故意侵權行為之惡性。甲○○係職校
      畢業，95年年收入有3,365,157元 (原審卷一第58頁），
      曾擔任嘉義縣第14、15屆縣議員，名下無不動產，自稱擔
      任立法委員期間每月月薪為145,000元，與父母同住，配
      偶為家庭主婦，育有子女2人等情。本院審酌上情，認原
      判決命甲○○2人應連帶賠償乙○○100萬元之非財產損害
      賠償，應屬妥適。乙○○及甲○○各對100萬元上訴，均
      無理由。
    3.乙○○上訴請求刊登道歉啟事及將判決書摘要登報，尚無
      必要：
      乙○○主張甲○○於反貪倒扁運動正風起雲湧之際，明知
      國內外無論平面或電子媒體對該運動之發展及運動發起人
      即乙○○之一舉一動均格外關切且詳加報導，即利用此機
      會發出新聞稿通知各媒體召開記者會，發表對乙○○不實
      指控之新聞，依新聞播出之統計，當日誹謗新聞的播出次
      數為206次，平均每則新聞的播出秒數為110秒，被上訴人
      侵害乙○○名譽之時間高達 378分鐘，其中還未包括國際
      電子媒體及國內外平面媒體連續三天的大幅報導之統計，
      更遑論網路、 BBS之無遠弗屆，故乙○○請求甲○○及被
      上訴人應於十大報頭版刊登道歉啟事，並於中國時報以全
      版刊登判決書摘要。經查，乙○○係因警察驅離民眾時未
      出現於現場與群眾站在同一陣線，致甲○○有機可趁侵害
      乙○○之名譽，難謂乙○○毫無可歸責之事由，業如前述
      。再者，乙○○號召百萬人靜坐宣稱可促使貪腐之地○○
      總統下台，然事實證明地○○總統並未因此下台，該運動
      顯然失敗，就此而言，乙○○是否因號召此「反貪倒扁」
      運動獲得社會上更高之評價，亦不無疑問。而甲○○召開
      記者會後，媒體雖大幅報導乙○○於薇閣旅館吃香喝辣之
      事，但依乙○○提出之新聞媒體報導中，除有甲○○爆料
      乙○○於95年10月11日凌晨警察驅離靜坐民眾時投宿薇閣
      旅館之新聞，在該版面或內文中同時有乙○○或其他人（
      如倒扁總部或薇閣旅館等）反駁甲○○爆料之新聞存在（
      原審卷一第20至22頁），即所有媒體在當時已為衡平報導
      ，甲○○爆料之內容對乙○○名譽損害之程度，應非如甲
      ○○預期之程度。況本件宣示判決後，因牽涉乙○○有無
      背棄支持之群眾尋求享樂之事實問題，媒體當會有相當程
      度之報導，已足使社會大眾認知乙○○當時並未前往薇閣
      旅館，足以適當回復乙○○之名譽，乙○○請求在十家報
      社刊登道歉啟事回復名譽並將判決書登載於中國時報，尚
      無必要，不應准許。原法院駁回乙○○登報道歉之請求，
      並無不合，乙○○於本院追加請求將判決書登載於中國時
      報，亦不應准許。
八、綜上所述，乙○○上訴，本於侵權行為之法律關係，依民法
    第18條、第184條第1項前段、第185條第1項前段、 第195條
    等規定， 請求甲○○及被上訴人應再連帶給付乙○○230萬
    元本息，並刊載如附件所示之道歉啟事及將判決書登報，其
    上訴及追加之訴為無理由，不應准許。甲○○上訴，請求廢
    棄原判決所命之給付並駁回乙○○於第一審之訴，亦無理由
    ，應予駁回。兩造之上訴，均無理由，應予駁回。乙○○追
    加之訴，亦無理由。
九、本件事證已臻明確，兩造其餘攻擊防禦方法，經審酌後，或
    與本件無涉，或與判決結果不生影響，毋庸一一論列。
十、據上論結，本件兩造之上訴及乙○○之追加之訴，均無理由
    ，依民事訴訟法第449條第1項、第78條、第385條第1項前段
    、第463條，判決如主文。
中    華    民    國    98    年    1     月    21    日
                    民事第二庭
                        審判長法  官  吳謙仁
                              法  官  李瓊蔭
                              法  官  蘇瑞華
正本係照原本作成。
乙○○如不服本判決，應於收受送達後20日內向本院提出上訴書
狀，其未表明上訴理由者，應於提出上訴後20日內向本院補提理
由書狀（均須按他造當事人之人數附繕本）上訴時應提出委任律
師或具有律師資格之人之委任狀；委任有律師資格者，另應附具
律師資格證書及釋明委任人與受任人有民事訴訟法第466條之1第
1項但書或第2項（詳附註）所定關係之釋明文書影本。
甲○○、壬○○不得上訴。
中    華    民    國    98    年    1     月    21    日
                              書記官  賴以真
附註：
民事訴訟法第466條之1（第1項、第2項）：
對於第二審判決上訴，上訴人應委任律師為訴訟代理人。但上訴
人或其他法定代理人具有律師資格者，不在此限。
上訴人之配偶、三親等內之血親、二親等內之姻親，或上訴人為
法人、中央或地方機關時，其所屬專任人員具有律師資格並經法
院認為適當者，亦得為第三審訴訟代理人。


司法院資訊處製作；財團法人民間司法改革基金會備份。
